臺灣高等法院高雄分院刑事判決　　 95年度上更(一)字第299號
上　訴　人　臺灣屏東地方法院檢察署檢察官
上　訴　人
即　被　告　甲○○
選任辯護人　許銘春律師
　　　　　　張文雪律師
被　　　告　丙○○
被　　　告　乙○○
上列二人共同
選任辯護人　黃奉彬律師
上列上訴人等因被告等貪污治罪條例等案件，不服臺灣屏東地方
法院92年度訴字第59號中華民國94年10月12日第一審判決（起訴
案號：臺灣屏東地方法院檢察署89年度偵字第6249號、90年度偵
字第2046號、91年度偵字第6808號），提起上訴，判決後，經最
高法院發回更審，本院判決如下：
 　   主　  文
原判決關於甲○○部分撤銷。
甲○○公務員，購辦公用器材，收取回扣，處有期徒刑伍年貳月
，褫奪公權肆年。所得款新台幣陸萬元應予追繳沒收，其中肆萬
元如全部或一部無法追繳沒收時，應以其財產抵償之。
其他上訴駁回。
   　 事 　 實
一、甲○○係屏東縣春日鄉公所民政課課員，為依據法令從事公
    務之人員，於民國（下同）88年4 月間，春日鄉公所獲行政
    院環境保護署補助新台幣（下同）80萬元，欲用以購買資源
    回收車，並由甲○○負責承辦，因當時在順益汽車股份有限
    公司屏東縣潮州鎮潮州營業所（下稱順益公司）擔任業務員
    之戊○○（已由原審法院依行賄罪判處有期徒刑2 年，緩刑
    5 年確定），自劉姓友人處得知此一訊息後，主動至春日鄉
    公所向甲○○遊說購買該公司販售之中華汽車股份有限公司
    製造之車輛，並提供車輛型錄予甲○○參考，甲○○選中FR
    EECA（福利卡）2000cc客貨兩用車為採購車型，竟基於收取
    回扣之犯意，要求戊○○投標時將車價提高以便有收取回扣
    之空間，並告知戊○○需另找2 家車商配合投標，以符合規
    定，戊○○乃基於行賄之犯意而同意其要求，於88年4 月23
    日，甲○○在製作「屏東縣春日鄉公所購買資源回收車預算
    書」時，明知欲購買之車輛價格未逾60萬元，竟浮編預算為
    80萬元（包括車輛單價76萬1,904 元及稅率雜費3 萬8,095
    元，合計共79萬9,999 元，預算書登載為80萬元），而完成
    預算書編製，春日鄉公所並訂於88年5 月5 日上午10時，在
    春日鄉公所會議室進行開標，投標作業則以郵寄投標書方式
    進行，於開標作業前，甲○○將底價表送請不知內情之春日
    鄉公所鄉長丙○○核定底價時，因站在桌前當場看見丙○○
    書寫底價為79萬5,000 元，甲○○明知投標底價金額為國防
    以外之秘密，為了讓戊○○確定能得標及避免因過於接近底
    價而啟人疑竇，竟違背職務並基於洩漏國防以外之秘密之犯
    意，乃告知戊○○投標價格約78萬元即可，而洩漏國防以外
    應秘密之消息。惟因順益公司出售車輛有固定價格，不能隨
    意出高價投標（符合招標規範之同一車型之價格為58萬9,00
    0 元），如以順益公司名義參與投標，將無法配合甲○○提
    高車價之要求，致戊○○未能找齊3 家車商配合投標，戊○○因此遂未按期投標，該次開標因而流標，春日鄉公所隨即
    訂於88年5 月14日上午10時，再次招標。甲○○即向戊○○
    詢問何以未依約定前往投標，戊○○告以上情後，甲○○即
    教導戊○○可由順益公司先將車輛出售予其他車商，再以其
    他車商名義投標並提高投標金額之方式，即可達成提高車價
    之目的。戊○○為順利找齊3 家車商投標，遂向順益公司主
    管王志能商量，請王志能代為尋找3 家車商投標，不知有行
    賄內情之王志能為順利承做此一採購案，即向不知情之和
    交通有限公司（下稱和公司，名義負責人為王雅珍，實際
    負責人為廖輝亮）、鑫來交通股份有限公司（下稱鑫來公司
    ，負責人丁○○）借牌，連同順益公司之關係企業裕益汽車
    股份有限公司高雄分公司（下稱裕益公司高雄分公司，負責
    人為謝克義），一共3 家公司參與投標，以符合3 家車商競
    標之招標規定。而後即由戊○○親自處理投標事宜，並以鑫
    來公司為主標，其他2 家公司為陪標參加投標。於88年5 月
    14日開標結果，果由鑫來公司以77萬9,000 元得標（和公
    司投標金額為85萬元，裕益公司為89萬5,500 元），甲○○
    於開標時將該等不實投標事項登載於比價紀錄表等公文書上
    ，並提出行使。旋於88年5 月20日由戊○○以鑫來公司名義
    與春日鄉公所簽定購置車輛合約書。繼於88年5 月25日，順
    益公司即將符合投標規格之價格為58萬9,000 元、車牌號碼
    D7－9945號自小貨車出售予鑫來公司。於88年5 月29日，由
    戊○○將車輛交由春日鄉公所驗收後，即持鑫來公司簽發之
    77萬9,000 元發票，向春日鄉公所請款，春日鄉公所即簽發
    同額之公庫支票交由戊○○，戊○○即將該公庫支票轉交鑫
    來公司，於88年6 月17日經由鑫來公司銀行帳戶兌現公庫支
    票後，鑫來公司負責人丁○○即於當日將其中扣除營業稅（
    售價百分之5）38,950 元（即轉售車價779,000 元5%＝38
    ,950 元） 及營利事業所得稅（正確為差價之百分之25，丁○○誤認為百分之15）28,500 元，餘款71萬1,550元交給戊○○，戊○○再將扣除原車價58萬9,000 元及其他配備款及
    其所得款後，將6 萬元回扣款於當日晚間持至屏東縣枋寮鄉
    ○○村○○路178 巷69號甲○○住處附近之老人會館交付予
    甲○○，甲○○遂取得6 萬元之回扣款。嗣該案經人檢舉後
    ，甲○○於臺灣屏東地方法院檢察署檢察官偵查時始自白收
    取2 萬元回扣，並自動繳交該部分即2 萬元回扣款。
二、案經法務部調查局屏東縣調查站（下稱屏東調查站）移送臺
    灣屏東地方法院檢察署檢察官偵查起訴。
      理    由
甲、程序方面：
　　按被告以外之人於審判外之言詞或書面陳述，除法律有規定
  　者外，不得作為證據；又被告以外之人於審判外之陳述，雖
    不符刑事訴訟法第159 條之1 至第159 條之4 之規定，而經
    當事人於審判程序同意作為證據，法院審酌該言詞陳述或書
    面陳述作成時之情況，認為適當者，亦得為證據；另當事人
    、代理人或辯護人於法院調查證據時，知有第159 條第1 項
    不得為證據之情形，而未於言詞辯論終結前聲明異議者，視
    為有前項之同意，刑事訴訟法第159 條第1 項、第159 條之
    5 分別定有明文。本件檢察官、辯護人及被告於本院審判程
    序時，就原審判決所引用各項證據（除證人王志能、賴正雄
    於屏東調查站調查時所為之陳述外，含傳聞證據、非傳聞證
    據及符合法定傳聞法則例外之證據）之證據能力均無爭執（
    見本院上更(一)卷第54頁、第212至220頁），且於本院言詞辯
    論終結前，檢察官、被告等對於卷附具有傳聞證據性質之證
    據（除證人王志能、賴正雄於屏東調查站調查時所為之陳述
    外），既均已知其情，均未聲明異議，本院認該具有傳聞證
    據性質之證據，並無任何違法取證之不適當情形，以之作為
    證據使用係屬適當，自得採為認定被告犯罪事實之證據。
乙、實體方面：
壹、被告甲○○有罪部分：
一、訊據上訴人即被告甲○○供承其於承辦春日鄉公所購買資源
    回收車時，有要求戊○○投標時將車價提高以便有收取回扣
    之空間及其有自戊○○手中取得回扣6 萬元之事實，惟辯稱
    ：春日鄉公所有獲得行政院環境保護署補助80萬元，用以購
    買資源回收車，補助款撥下來後，鄉長就說讓我負責承辦，
    我將預算書呈給鄉長丙○○並跟鄉長報告有一些利潤的彈性
    ，第1 次流標，因戊○○準備來不及，我就跟他說等幾天後
    再來投標，後來由鑫來公司得標，得標後就交車，交完車就
    準備付款，在驗收前我跟戊○○都沒有談到利潤，當時我心
    裡知道差價大約有10幾萬，但後來戊○○實際上交給我6萬
    元，我問戊○○怎麼那麼少，戊○○說要扣2 成的營業稅、
    所得稅及增加一些配備，所以只剩下6 萬元，隔天早上我先
    用鄉公所的公文封裝1 萬元交給總務乙○○，隔了1 個小時
    鄉長丙○○來上班了，我當面再拿給鄉長3 萬元，我僅收取
    其中回扣2 萬元云云。
二、然查：
  (一)、順益公司擔任業務員之戊○○（即原審共同被告）於得知
      春日鄉公所欲購買自小貨車之訊息後，主動至春日鄉公所
      向甲○○遊說購買該公司販售之中華汽車公司製造之車輛
      ，並提供車輛型錄予被告甲○○參考，被告甲○○要求戊○○投標時將車價提高以便有收取回扣之空間，並告知戊○○需另找2 家車商配合投標，以符合規定，嗣於88年5
      月5 日開標作業前，被告甲○○將底價表送請春日鄉公所
      鄉長丙○○定底價時，因站在桌前當場看見丙○○書寫底
      價為79萬5,000 元，被告甲○○為了讓戊○○確定能得標
      及避免因過於接近底價而啟人疑竇，乃告知戊○○投標價
      格約78萬元即可，然順益公司出售車輛有固定價格，不能
      隨意出高價投標，而無法配合被告甲○○提高車價之要求
      ，致戊○○一時未能找齊3 家車商配合投標，戊○○因此
      遂未按期投標，該次開標因而流標，被告甲○○隨即向戊○○詢問何以未依約定前往投標，戊○○告以上情後，被
      告甲○○即教導戊○○可由順益公司先將車輛出售予其他
      車商，再以其他車商名義投標並提高投標金額之方式，即
      可達成提高車價之目的，戊○○為順利找齊3 家車商投標
      ，遂向順益公司主管王志能商量，請王志能代為尋找3 家
      車商投標，不知有行賄內情之王志能為順利承做此一採購
      案，即向不知情之和公司實際負責人為廖輝亮、鑫來公
      司負責人丁○○借牌，連同順益公司之關係企業裕益公司
      高雄分公司，一共3 家公司參與投標，而後即由戊○○親
      自處理投標事宜，並以鑫來公司為主標，其他2 家公司為
      陪標，於88年5 月14日開標結果，果由鑫來公司以77萬9,
      000 元得標，並於88年5 月20日由戊○○以鑫來公司名義
      與春日鄉公所簽定購置車輛合約書，繼於88年5 月25日，
      順益公司即將符合投標規格之價格為58萬9,000 元、車牌
      號碼D7－9945號自小貨車出售予鑫來公司，於88年5 月29
      日，由戊○○將車輛交由春日鄉公所驗收後，即持鑫來公
      司簽發之77萬9,000 元之發票，向春日鄉公所請款，春日
      鄉公所即簽發同額之公庫支票交予戊○○，戊○○於同年
      6 月17日經由鑫來公司銀行帳戶兌現公庫支票後，鑫來公
      司負責人丁○○即於當日將其中扣除營業稅及營利事業所
      得稅之餘款交給戊○○，戊○○再將扣除原車價58萬9,00
      0 元及其他費用後之回扣款6 萬元，於當日晚間持至屏東
      縣枋寮鄉○○村○○路178 巷69號被告甲○○住處附近之
      老人會館，交付予被告甲○○等事實，業據被告甲○○自
      白在卷，核與證人戊○○於原審及本院前審審理中之陳述
      除所送回扣金額有爭執外，其餘過程大致相符，並經證人
      王志能、丁○○、廖輝亮於檢察官偵查及原審審理中證述
      屬實，並有鑫來公司開設之彰化商業銀行活期存款交易明
      細、順益公司發票、鑫來公司發票、春日鄉公所函附之採
      購案資料各1 份附卷可稽（見89年度偵字第6249號卷第13
      9 頁至143 頁、原審卷(一)第126 至172 頁），足認被告甲○○有收取上揭回扣之自白與事實相符，其自白自得採為
      被告甲○○犯罪之證據，故被告甲○○上揭收取回扣之犯
      行，已臻明確，自堪認定。
  (二)、被告甲○○於承辦本件採購案時，即萌收取回扣之犯意，
      並自行規劃採購案等情，業據被告甲○○於屏東調查站詢
      問時供述在卷（見偵查卷第97、98頁），且順益公司出售
      車輛有固定價格，不能隨意出高價投標，順益公司業務員
      戊○○無法配合被告甲○○提高車價之要求，因此遂未按
      期投標，致第一次開標因而流標，被告甲○○隨即向戊○○詢問何以未依約定前往投標，戊○○告以上情後，被告
      甲○○即教導戊○○可由順益公司先將車輛出售予其他車
      商，再以其他車商名義投標並提高投標金額之方式，即可
      達成提高車價之目的之事實，亦詳如前述，足認被告甲○○對於採購時如何收取回扣一事，知之甚詳。又證人戊○○於屏東調查站詢問時陳稱：「甲○○問我可否將車價拉
      抬至70餘萬元，差價由甲○○取回處理，但我告訴甲○○
      ，依順益公司規定無法開立高價額之發票，甲○○則回稱
      『可否另找其他車商來投標』，我告以『車價有其公定價
      格，如此圍標，容易出事』，但甲○○卻說『相關承辦人
      員都是自己人，不會有問題』，我在業績考量下才答應等
      語（見偵查卷第33、34頁），足認證人戊○○已知悉被告
      甲○○提高車價之目的在收取回扣，且證人戊○○於檢察
      官偵查中已自白犯行，則本件被告甲○○與證人戊○○等
      2 人共謀從中獲利之事實，亦堪認定。
  (三)、被告甲○○已坦承：戊○○交給我只有6 萬元等語，雖證
      人戊○○於屏東調查站詢問、檢察官偵查、原審及本院審
      理時均證陳稱：扣除給付鑫來公司之營業稅、營利事業所
      得稅及一些配備的錢後，剩餘10餘萬元全部交給甲○○，
      詳細金額我不記得了等語（見偵查卷第33頁至34頁、40頁
      、原審卷(二)第115 頁、本院上訴卷第87頁）。惟證人戊○○於90年2 月16日在屏東調查站訊問時陳稱：鑫來公司向
      春日鄉公所請領77萬9,000 元，扣除營業稅5%（約39,000
      元）、營利事業所得稅25% （約45,000元）後，約剩68萬
      5,000 元，我扣除順益公司車款60萬元及配件費1 萬5,00
      0 元（含擴音器、滅火器、急救箱、踏墊、防熱貼紙及警
      示燈等），實際應剩6 萬元左右，而非我原先供述的10餘
      萬元等語（見偵查卷第149 頁背面）。證人丁○○（即鑫
      來公司之負責人）於屏東調查站詢問時陳稱：我於88年6
      月17日向銀行提領85萬9,000 元（包含其他另筆款項8 萬
      元），與戊○○對帳扣稅後（營業稅及營利事業所得稅約
      為盈利21萬元之13% 即約2 萬7,300 元），將約75萬2,00
      0 元現款交給戊○○親收等語（見偵查卷第136 頁正面、
      反面）；證人丁○○繼於檢察官偵查中證稱：差價19萬元
      中的百分之13至15供我付營業稅及營利事業所得稅，營業
      稅固定為百分之5 ，營利事業所得稅則不定，其他的都交
      給戊○○等語（見偵查卷第164 頁背面）；證人丁○○於
      原審審理時證稱：當時我扣除總車價77萬9,000 元的百分
      之5 之營業稅（即3 萬8,950 元），再扣除差價19萬元的
      百分之15之營利事業所得稅（即2 萬8,500 元），其他的
      現金（指71萬1,550 元）都交給戊○○等語（見原審卷(二)
      第102 頁）；證人丁○○對於究竟交付多少款項（或75萬
      2,000 元、或71萬1,550 元）予戊○○，先後已有不一致
      。證人丁○○於本院審理中到庭結證稱：「我在檢察官偵
      查時陳述比較正確，因為在調查局調查時陳述盈利21萬元
      根本不對，大概是我緊張，內容未看清楚，我陳述是按發
      票面額繳百分之5 營業稅，77萬9,00 0元扣掉營業稅3 萬
      8,950 元，年底有報營利事業所得稅以77萬9,000 元減58
      萬9,000 元，約19萬元，我們會收其中之百分13或15，當
      時用多少百分比計算已忘記了」等語（見本院上更(一)卷第
      112 至113 號）。而依現行加值型及非加值型營業稅法第
      10條規定「營業稅稅率，除本法另有規定外，最低不得少
      於百分之五，最高不得超過百分之十；其徵收率，由行政
      院定之。」，則其所述上揭百分之5 營業稅為3 萬8,950
      元，應屬可信。又現行所得稅法【民國94年12月28日修正
      】第3 條第1 項規定「凡在中華民國境內經營之營利事業
      ，應依本法規定，課徵營利事業所得稅」；同法第5 條第
      4 項規定「營利事業全年課稅所得額在5 萬元以下者，免
      徵營利事業所得稅。」「營利事業全年課稅所得額在10萬
      元以下者，就其全部課稅所得額課徵百分之15。但其應納
      稅額不得超過營利事業課稅所得額超過5 萬元以上部分之
      半數」「超過10萬元以上者，就其超過額課徵百分之25。
      」，依上開所得稅法規定，證人丁○○所應繳交之營利事
      業課稅所得為37,500元（轉售車價779,000 元扣除原車價
      589,000 元25 %－10,000元《累進差額》＝37,500元，
      計算方式詳原審卷(一)290 頁營利事業所得稅申報表），綜
      合上開稅法規定，證人丁○○應可扣除之稅金為營業稅3
      萬8,950 元及營利事業所得稅3 萬7,500 元，依此計算，
      轉售車價扣除上開稅金後應為70萬2,550 元；證人丁○○
      就上開其扣除多少之營利事業所得稅先後證述不一，惟本
      院認證人丁○○上揭於原審所證述之內容較為具體明確，
      且具可信性；本件證人丁○○因誤認應繳交之營利事業所
      得稅為差價19萬元之百分之15（即28,500元），故證人丁○○交給戊○○之款項係為71萬1,550 元（779,000 元－
      38,950元－28,500元＝71萬1,550 元），而非其於屏東調
      查站調查時所述之75萬2,000 元或扣除上揭精確計算之稅
      金後之70萬2,550 元。又順益公司出售之自小貨車價格為
      58萬9,000 元，鑫來公司得標價格為77萬9,000 元，是以
      本件差價為19萬元，上開差價19萬元扣除營業稅38,950元
      、營利事業所得稅28,500元及配件費15,000元後，應剩餘
      約10萬7,550 元，而戊○○有墊付借牌陪標公司之押標金
      24萬元，且與被告甲○○一起配合提高車輛售價，戊○○
      焉無獲利分紅之理，是證人戊○○於屏東調查站所稱剩餘
      6 萬元交給甲○○，而被告甲○○供承自戊○○手中取得
      回扣6 萬元等情，應屬符合常情，自堪採信。
  (四)、證人戊○○於本院前審審理時陳稱：90年2 月16日調查站
      訊問筆錄，是調查員調我去的時候，說我講的金額跟甲○○講的金額不太符合，叫我配合他們怎麼算的等語（見本
      院上訴卷第91頁），惟證人楊申熙（即屏東調查站調查員
      ）於本院前審審理時證稱：「（戊○○陳述交給甲○○的
      回扣原來第一次筆錄供述10多萬元，第二次筆錄實際上是
      6 萬多元左右，經詳細計算之後交給甲○○的應該是6 萬
      多元，而不是原來供述的10多萬元，是否出於自由意思而
      為？）是的」、「（你們要他配合做這樣的答述？）沒有
      」、「（戊○○在高分院審理時稱這一段的答述，是你們
      叫他去的時候，告訴他說第1 次講的金額與甲○○陳述的
      金額不符合，要他來配合你們怎麼算，有無這回事？）沒
      有這回事，可能第一次他所敘述的回扣金額不太確定，我
      們有要他重新計算一次，這是重算的結果」、「（他自己
      重算的，還是你們幫他算的？）我們有提示一些資料，跟
      他核對」、「（所以你們是根據他的意思來紀錄？）是的
      」等語（見本院上訴卷第141 至142 頁），是戊○○於屏
      東調查站第2 次訊問時所稱6 萬元之回扣數，應是其任意
      性之陳述所為。因戊○○與被告甲○○一起配合提高車輛
      售價，且曾出陪標公司之押標金24萬元，焉無獲利分紅之
      理，是證人戊○○於本院審理時所稱交付給被告甲○○之
      回扣12萬2,550 元，未扣除環保配備費及其利潤，較不符
      合實情，依刑事訴訟法第159 條之2 規定，證人戊○○先
      前於90年2 月16日在屏東調查站訊問時所稱「除營利事業
      所得稅25% 應再減累進差額1 萬元」此部分略為有誤外，
      其餘所稱交付給被告甲○○之回扣數額應為6 萬元之陳述
      ，較符合實情，自得採為證據。
  (五)、又刑法第132 條第1 項所謂「應秘密」者，係指文書、圖
      畫、消息或物品等與國家政務或事務上具有利害影響而應
      守秘密者而言（最高法院88年度台上字第923 號判決參照
      ），自非以有明文規定為唯一審認之標準（最高法院57年
      度台上字第946 號判決意旨參照）。所謂中華民國國防以
      外應秘密之文書，係指外交、財政、經濟、內政、監察、
      考試、交通、司法與國家政務、事務或人民權益具有利害
      關係不得宣漏於外之機密均屬之，至何項文書應予守密，
      應就主觀客觀兩方面審視其內容性質及依各該機關處理事
      務之有關法令規定而定（最高法院86年度台非字第301 號
      判決意旨參照）。又依現行政府採購法第34條第2 、3 項
      規「機關辦理招標，不得於開標前洩漏底價，領標、投標
      廠商之名稱與家數及其他足以造成限制競爭或不公平競爭
      之相關資料。」「底價於開標後至決標前，仍應保密，決
      標後除有特殊情形外，應予公開。但機關依實際需要，得
      於招標文件中公告底價」，此應為承辦本件採購業務之被
      告甲○○所明知，且本件購車案投標底價金額，攸關政府
      機關辦理採購之公信力與公帑之節省，自屬關於中華民國
      國防以外應秘密之文書；被告甲○○竟告知戊○○投標價
　    格約78萬元即可（已該當洩漏招標底價）之行為，自應負
      刑法第132 條第1 項洩漏國防以外之秘密罪責。
  (六)、綜上所述，本件被告甲○○已坦承有收取戊○○交付之6
      萬元，足證被告甲○○經辦採購車輛確有從中收取回扣6
      萬元之事實，本件被告甲○○部分罪證明確，其辯稱僅收
      得2 萬元回扣云云，係避重就輕之詞，不足採信，其上揭
      犯行已堪認定。
三、按被告甲○○行為時之刑法第10條第2 項規定：「稱公務員
    者，謂依法令從事公務之人員。」已於94年2 月2 日公布修
    正為：「稱公務員者，謂下列人員：一依法令服務於國家、
    地方自治團體所屬機關而具有法定職務權限，以及其他依法
    令從事於公共事務，而具有法定職務權限者。二…」並於95
    年7 月1 日起施行，是刑法上公務員之定義在新法施行後，
    已較前為嚴格；而貪污治罪條例第2 條前段原規定：「依據
    法令從事公務之人員，犯本條例之罪者，依本條例處斷。」
    亦於95年5 月5 日修正為：「公務員犯本條例之罪者，依本
    條例處斷。」於同年7 月1 日施行，以配合前述刑法關於公
    務員定義之修正，即採與刑法相同之公務員定義，惟被告甲○○係屏東縣春日鄉公所民政課課員，無論依修正前或修正
    後之規定，均屬公務員，對被告甲○○而言，並無有利或不
    利之情形，無須比較新舊法，自應依一般法律適用之原則，
    適用現行、有效之裁判時法論處。次按貪污治罪條例第4條
    第1 項第3 款之公務員經辦公用工程收取回扣罪，其收取回
    扣之公務員，與交付回扣之行為人，係處於對向關係，因彼
    此間「交付回扣」與「收取回扣」之對立意思合致或行為完
    成，而對該公務員分別論以經辦公用工程收取回扣既、未遂
    罪名，則交付回扣者，因與收取回扣之公務員，顯係各有其
    目的，而無犯意聯絡可言，此時渠等自應就其行為分別負責
    ，尚難論以共同正犯（最高法院93年度台上字第2541號判決
    參照）。又公務員經辦公用工程收取回扣罪，乃一般受賄罪
    或圖利罪之特別規定。因其收取回扣，對方廠商莫不偷工減
    料以彌補其給付而使工程之品質降低，嚴重影響公共安全，
    其情節與違背職務之受賄及利用職權機會圖利無異。又所謂
    回扣，凡與對方期約將應給付之建築材料費或工程價款中，
    提取一定比率或扣取其中一部分，圖為不法所有，或期約一
    定比率或數額之賄賂而收取者，均屬之（參見最高法院73年
    度台上字第4707號判決參照）。核被告甲○○係屏東縣春日
    鄉公所民政課課員，經辦上揭資源回收車招標及發包，為依
    據法令從事公務之人員，其所為洩漏資源回收車招標底價，
    於開標時將上揭不實投標事項登載於比價紀錄表等公文書上
    ，並提出行使，且從中收取回扣之行為，係犯貪污治罪條例
    第4 條第1 項第3 款之公務員購辦公用器材收取回扣罪、刑
    法第132 條第1 項洩漏國防以外之秘密罪、刑法第216 條行
    使第213 條公務員明知不實而登載於公文書（即比價紀錄表
    ）罪。依上開說明，被告甲○○所犯購辦公用器材收取回扣
    罪，係同條例第4 條第1 項第5 款對於違背職務之行為收受
    賄賂罪及同條例第6 條第4 款對於主管之事務明知違背法令
    直接或間接圖他人或其他私人不法利益因而獲得利益罪之特
    別規定，依特別法優於普通法之法條競合原則，僅論以經辦
    公用工程收取回扣罪。被告甲○○行為後，貪污治罪條例雖
    於90年11月7 日、92年2 月6 日、95年5 月30日修正公布，
    但被告甲○○所犯上開罪名之罪刑，並未經修正，亦無新舊
    法之比較適用問題。被告甲○○所犯上開收取回扣及洩密、
    行使公務員登載不實公文書等三罪，有方法結果之牽連犯關
    係，應從較重之購辦公用器材收取回扣罪處斷（依修正後之
    刑法既已刪除牽連犯之規定，則所犯上述各罪應依數罪併罰
    之規定分論併罰。比較新舊法之規定，修正後之規定並非較
    有利於被告，依刑法第2 條第1 項之規定，應適用行為時之
    法律，即適用修正前刑法第55條牽連犯之規定，從一重之購
    辦公用器材收取回扣罪處斷）。公訴人雖漏未論及行使公務
    員明知不實而登載於公文書罪，惟既於起訴書事實欄內載明
    罪行，且因與上開論罪科刑部分有裁判上一罪之牽連犯關係
    ，為起訴效力範圍所及，本院自得一併審理，附此敘明。又
    依貪污治罪條例第8 條第2 項雖規定：犯第4 條至第6 條之
    罪，在偵查中自白，如有所得並自動繳交全部所得財物者，
    減輕其刑。然依該條項規定減輕其刑，必須自動繳交全部所
    得財物，始有其適用。本件被告甲○○收取之回扣為6 萬元
    ，其僅自動繳交2 萬元，即難依貪污治罪條例第8 條第2項
    前段規定減輕其刑。再被告甲○○所犯購辦公用器材收取回
    扣罪，所圖得財物僅6 萬元，情節輕微，其事後已坦承部分
    犯行，深具悔悟，並已將所收回扣中2 萬元繳交臺灣屏東地
    方法院檢察署，其犯罪之情狀足堪憫恕，若處以法定最低刑
    度，猶嫌過重，爰依刑法第59條規定酌減其刑（被告甲○○
    行為後，刑法第59條雖有修正，但僅係文字修正，不生比較
    適用之問題）。又被告甲○○行為後，刑法已於94年2 月2
    日修正公布，同年7 月1 日施行，其中刑法第65條有修正。
    而本件之法定刑為「無期徒刑或十年以上有期徒刑，得併科
    新臺幣一億元以下罰金。」，依修正前刑法第65條第2 項規
    定，無期徒刑得減為7 年以上有期徒刑，依修正後規定無期
    徒刑僅得減為20年以下15年以上有期徒刑，可見修正前規定
    有利於被告甲○○，此部分應適用修正前規定。
四、原審認被告甲○○部分罪證明確，予以論罪科刑，固非無見
    ；惟查：(一)被告甲○○故意不依規定公正辦理公開招標手續
    ，而私下內定向戊○○所任職之順益公司購車，並事先將購
    車底價告知張某，復指示其以「借牌投標及陪標」之不正當
    方法投標而得標，暨於開標時將該等不實投標事項登載於比
    價紀錄表等公文書上等行為，應構成公務員登載不實公文書
    罪，原判決對此未一併加以審究，依法亦有未合。(二)被告甲○○所收取之回扣應為6 萬元，證人戊○○於90年2 月16日
    在屏東調查站訊問時亦稱扣除費用後實際應剩6 萬元左右，
    檢察官起訴書亦認被告甲○○所收取之回扣為6 萬元，原審
    未將戊○○之費用及獲利扣除，而認戊○○分文未取，併認
    定被告甲○○收取回扣12萬2,550 元，其認定事實即有違誤
    ，被告甲○○上訴指摘原判決量刑過重，雖無理由，惟原判
    決既有上開所述之可議，自應由本院將關於被告甲○○部分
    撤銷改判。審酌被告甲○○身為鄉公所民政課課員，利用購
    辦公用器材之機會，向車商索取回扣，加重器材成本，其收
    取回扣金額不多僅6 萬元，嗣後已坦承認錯等一切情狀，爰
    量處有期徒刑5 年2 月，並依貪污治罪條例第17條規定併宣
    褫奪公權4 年。被告甲○○所得財物6 萬元應追繳沒收，其
    中4 萬元如無法追繳沒收時，以其財產抵償之（另2 萬元已
    繳交扣案）。
貳、被告丙○○、乙○○無罪部分：
一、公訴意旨略以：丙○○係屏東縣春日鄉鄉長，乙○○為春日
    鄉鄉公所總務，均係依據法令從事公務之人員，於88年4 月
    間，春日鄉公所獲行政院環境保護署補助80萬元，用以購買
    資源回收車，並由甲○○負責承辦，當時在順益公司擔任業
    務員之戊○○，得知此一訊息後，主動至春日鄉公所向被告
    甲○○遊說購買該公司販售之中華汽車公司製造之車輛，並
    提供車輛型錄予甲○○參考，甲○○因此選中FREECA（福利
    卡）2000cc客貨兩用車為採購車型，並告知丙○○，同時請
    示是否將採購案交由戊○○承做，丙○○表示同意後，甲○○基於收取回扣之犯意，告知戊○○上開採購案鄉長已決定
    交由其公司承做，並要求戊○○投標時將車價提高以便有收
    取回扣之空間，嗣於88年4 月23日，甲○○在製作「屏東縣
    春日鄉公所購買資源回收車預算書」時，明知欲購買之車輛
    價格未逾65萬元，竟浮編預算為80萬元，於呈請丙○○批示
    及定底價時，並告知丙○○此採購案有「保留利潤」，即可
    從車價中向廠商收取回扣之意（車價愈高，回扣愈高），丙○○亦基於收取回扣之共同犯意，即書寫底價79萬5,000 元
    予在場之甲○○知曉，並交由總務乙○○辦理公告招標，甲○○為了讓戊○○確定能得標，乃告知乙○○本件採購案鄉
    長已決定由戊○○公司得標，希望乙○○配合幫忙，乙○○
    即基於共同之犯意而承諾配合，乙○○為達目的，未依規定
    張貼招標公告及發函通知屏東縣汽車商業同業公會此一招標
    消息，使其他廠商無法知悉而參加投標。然因順益公司賣車
    有固定價格，不可能出高價投標，如以順益公司參與投標，
    將無法配合甲○○提高車價之要求，因而與其主管王志能商
    量，王志能為順利承做此一採購案，即向不知內情之和公
    司實際負責人為廖輝亮、鑫來公司負責人丁○○借牌，連同
    順益公司之關係企業裕益公司高雄分公司，一共3 家公司參
    與投標，以符合3 家車商競標之招標規定，並以鑫來公司為
    主標，其他2 家公司則陪標。88年5 月5 日上午第1 次開標
    ，戊○○因尚未安排妥當而未投標，亦無人投標，88年5 月
    14日第2 次開標，被告乙○○明知和公司為汽車運輸業者
    ，非汽車買賣業者，資格不合，但為順利使戊○○得標，因
    而未將和公司剔除而宣布流標，監標者亦不察，仍繼續開
    標，果由鑫來公司以77萬9,000 元得標，並於88年5 月20日
    與春日鄉公所簽定購置車輛合約書；鑫來公司得標後，戊○○即借用鑫來公司名義，以得標價77萬9,000 元，將汽車（
    車牌號碼D7-9945 號）出賣予春日鄉公所，88年5 月29日，
    由戊○○將車輛交由春日鄉公所驗收後，即持鑫來公司簽發
    之77萬9,000 元發票，向春日鄉公所請款，春日鄉公所即簽
    發同額之公庫支票交由戊○○，戊○○於同年6 月17日經由
    鑫來公司銀行帳戶兌現公庫支票後，即將其中6 萬元回扣於
    當日晚間持至甲○○在屏東縣枋寮鄉○○村○○路178 巷69
    號住處，交付予甲○○，甲○○除取得其中之2 萬元外，再
    將其中之3 萬元，利用辦公時間而無人在鄉長辦公室時，裝
    入信封交給丙○○，其餘之1 萬元則以同一方式交給乙○○
    。因認被告丙○○、乙○○均涉有貪污治罪條例第4 條第1
    項第3 款之購辦公用器材物品收取回扣罪嫌，被告丙○○另
    犯涉有刑法第13 2條第1 項之洩露國防以外秘密罪嫌。
二、公訴人認被告丙○○、乙○○涉犯上揭購辦公用器材收取回
    扣暨被告丙○○另涉犯上揭洩露國防以外秘密罪嫌，無非以
    ：(一)共同被告甲○○於屏東調查站調查、檢察官偵查之供述
    。(二)被告乙○○所辦理之公開招標程序，為本件弊案重要一
    環，程序如果公開公正，同案被告甲○○即難以操控結果，
    被告乙○○雖稱一切按規定辦理，且有將公告張貼在鄉公所
    佈告欄，拍照存證，並寄通知給屏東縣汽車商業同業公會轉
    知車商云云，惟被告乙○○無法提出此一照片，而屏東縣汽
    車商業同業公會確實未收到被告乙○○所聲稱有寄出之2 份
    通知公文，此有臺灣屏東地方法院檢察署檢察事務官之查證
    報告，及屏東縣汽車商業同業公會88年收文登記簿在卷可查
    。(三)甲○○雖然為承辦人，惟採購案之完成非其一人之力可
    獨立為之，上有鄉長即被告丙○○之決定採購車輛型式及底
    價，下有總務即被告乙○○之辦理公開招標業務，若無他人
    配合，實無法「層層突破」而順利取得回扣，蓋必須防其他
    業者知悉採購案而參與投標，而底價之決定又必須高到足以
    產生相當之回扣而有相當利益可圖等，為其主要論據。
三、訊據被告丙○○、乙○○均堅詞否認有上揭購辦公用器材物
    品收取回扣之犯行，被告丙○○另堅詞否認有上述洩露底價
    之犯行。被告丙○○辯稱：甲○○只有說有上級的補助款要
    買資源回收車，我就請甲○○去找相關資料，過了幾天甲○○就拿很多車款的圖片給我看，但沒有告訴我什麼車多少錢
    ，我請甲○○作預算書的時候，不要指定廠牌，接著甲○○
    就拿預算書給我蓋章，並說買的是多功能的環保車，原車要
    加裝各種配備，因預算有80萬元，車上要加裝配備且是頂級
    的，所以我才核定底價為79萬5 千元，我不知道有回扣的事
    情，也沒有收受甲○○交付的3 萬元，甲○○此部分所述應
    屬杜撰等語。被告乙○○辯稱：我只是負責招標作業，我均
    按規定公告，並有發文給屏東縣汽車商業同業公會；開標當
    時還有甲○○、主計等人，不可能我自己一人在場，我有審
    核文件，我是看他們三家提供的規格、規範等資料都符合我
    們需要的車輛，我們有看營業許可證等資料；至於本案招標
    之公告資料之照片，因調職關係而將資料置於黑色袋內，而
    遭工友誤為垃圾而丟掉，我沒有收受甲○○所稱交付的1 萬
    元等語。
四、按犯罪事實應依證據認定之，無證據不得認定犯罪事實；不
    能證明被告犯罪者，應諭知無罪之判決，刑事訴訟法第154
    條第2 項、第301 條第1 項分別定有明文。又認定不利於被
    告之事實，須依積極證據，苟積極證據不足為不利於被告事
    實之認定時，即應為有利於被告之認定，更不必有何有利之
    證據；且被告否認犯罪所持之辯解縱屬不能成立，仍非有積
    極證據足以證明其犯罪行為，不能遽為有罪之認定；而認定
    犯罪事實所憑之證據，雖不以直接證據為限，間接證據亦包
    括在內，然而無論直接或間接證據，其為訴訟上之證明，須
    於通常一般之人均不致有所懷疑，而得確信其為真實程度者
    ，始得據為有罪之認定，倘其證明尚未達此一程度，而有合
    理懷疑存在時，事實審法院復就其心證上理由予以闡述，敘
    明其如何無從為有罪之確信，因而為無罪之判決，尚不得任
    意指為違法，此分別有最高法院30年上字第816 號判例、30
    年上字第1831號判例、76年台上字第4986號判例可資參照。
五、經查：
  (一)、按具共犯關係之同案審理共同被告，所為不利於己復不利
      於其他共同被告之供述，須無瑕疵可指，且應調查其他補
      強證據，查明確與事實相符，始得採為其他共同被告犯罪
      事實之證據，否則根本失其證據之證明力，不得採為判斷
      事實之根據。又「犯貪污治罪條例第4 條至第6 條之罪，
　　　在偵查中自白，如有所得並自動繳交全部所得財物者，減
　　　輕其刑；因而查獲其他正犯或共犯者，減輕或免除其刑。
　　　」貪污治罪條例第8 條第2 項定有明文。故本件同案被告
　　　甲○○不利於被告丙○○、乙○○之證述，其真實性有待
 　　 其他證據加以補強，必也其證述因補強證據之佐證已可確
      信其為真實而無合理之懷疑時，始得據為判斷之依據。查
  　　春日鄉公所於88年5 月29日驗收該自小貨車後，春日鄉公
      所即簽發同額之公庫支票交予戊○○，戊○○於同年6 月
      17日經由鑫來公司銀行帳戶兌現公庫支票後，鑫來公司負
      責人丁○○即於當日將其中扣除營業稅及營利事業所得稅
      之餘款交給戊○○，戊○○即於當日晚間持至屏東縣枋寮
      鄉○○村○○路178 巷69號被告甲○○住處附近之老人會
      館，交付予被告甲○○，已如前述。本件同案被告甲○○
      於89年11月2 日在屏東調查站調查時否認有收受不法利益
      之犯行，其於89年11月2 日在檢察官偵查中亦否認有向車
      商收取賄款之犯行（見偵查卷第24頁、第43頁）；其自89
      年11月29日起始在屏東調查站調查時及檢察官偵查中、原
      審及本院（含前審）審理中迭次供稱：「我確有將所收受
      6 萬元回扣中之3 萬元、1 萬元分別交予丙○○及乙○○
      收受」等情（見偵查卷第98頁反面、105 頁反面，原審卷
      (二)第41頁、115 頁、122 頁，本院上訴卷第50頁、82至83
      頁）；其於屏東調查站調查時另供稱：「戊○○於88年6
      月初請款，約在88年6 月17日領到全數車款後，在晚上7
      、8 點左右到我住處拿6 萬元給我表示這是扣後的價差，
      經我收下後，即在翌日上班時間將上述6 萬元回扣3 萬元
      以信封袋裝妥，到鄉長室交給丙○○親收，再抽1 萬元同
      樣以公文封裝妥，到總務室拿給乙○○親收。」等語（見
      偵查卷第98頁反面）；其於原審審理中陳稱：「我只記得
      是戊○○交給我錢的隔天就將錢交給丙○○、乙○○，但
      我不確定戊○○是在88年6 月17日將錢交給我」等語（見
      原審卷(二)第124 頁）；惟其於本院前審審理中則陳稱：戊○○並非在88年6 月17日送交6 萬元予我，是約隔3 日（
      指同年月20日）晚上約7 、8 時許在社區老人會館將回扣
      6 萬元交我，我於隔天即同年月21日（按該日係星期一）
      在鄉長辦公室交予丙○○3 萬元，並交予乙○○1 萬元等
      語（見本院上訴卷第82頁、第83頁）。惟上開車款面額77
      萬9, 000元公庫支票款確係於88年6 月17日存入彰化商業
      銀行00 000000000-000號鑫來交通公司之活期款存摺，該
      存摺確實有於88年6 月17日提領一筆859,000 元之款項等
      情，已據證人丁○○（即鑫來公司之負責人）於屏東調查
      站詢問時證述在卷（已如上開所述），復有上揭所示鑫來
      交通公司之活期存款存摺影本附卷可稽（見偵查卷第140
      至143 頁）。證人丁○○於本院審理中到庭結證稱：我領
      錢的帳戶有影印給檢察官，可能是領到款當日中午交給戊○○，但詳細時間忘了，錢是戊○○到我辦公室來拿的等
      語（見本院上更(一)卷第113 頁）。證人戊○○於本院審理
      中證稱：支票早上兌現後，我於晚上在甲○○家（應係指
      甲○○住處附近之老人會館，戊○○於檢察官偵中所供稱
      「我到甲○○家後，他帶我到他家之老人會館，我在會館
      交給他錢」等情，與甲○○供述一致）就交給甲○○等語
      （見本院上更(一)卷第113 頁），核與同案被告甲○○上開
      證述其自戊○○收取回扣之時地一致，堪認戊○○交付上
      揭回扣給甲○○之時間為88年6 月17日晚上無訛。而88年
      6 月18日為端午節，翌日（即19日）彈性放假，第3 日（
      即20日）為星期日，有春日鄉公所88年上半年職員簽到退
      簿1 份附卷可稽（見原審卷(二)第138 頁），足證同案被告
      甲○○上揭於原審審理中所稱「於次日上班時間，在春日
      鄉公所曾分別送交回扣3 萬元、1 萬元予被告丙○○、乙○○」等語，即與事實不符，自有瑕疵。又被告丙○○自
      88年6 月21日起至同月25日即前往澳洲觀摩垃圾處理，此
      亦有春日鄉公所出勤紀錄簿及公差登記簿在卷可按（見本
      院上訴卷第246 、252 頁），則甲○○上揭於本院前審審
      理中所稱於88年6 月21日交付丙○○3 萬元等語，亦有瑕
      疵。同案被告甲○○上開之陳述既有上開之瑕疵，本件自
      難僅憑同案被告甲○○有瑕疵之陳述，而遽以認定被告丙○○、乙○○分別有公訴人所指收受甲○○交付回扣3 萬
      元、1 萬元之犯行。
　(二)、本件同案被告甲○○於承辦本件採購案時，即生收取回扣
      之犯意，並自行規劃等事實，業據證人即被告甲○○於屏
      東調查站詢問時供述在卷（見偵查卷第97、98頁）。再者
      ，同案被告甲○○係於將其承辦之底價單送請鄉長即被告
      丙○○批核時，站在辦公桌旁，看見被告丙○○書寫之招
      標底價，即自行告知戊○○，被告丙○○並未出示投標底
      價予甲○○，被告丙○○亦未指示甲○○洩漏底價等情，
      亦據被告甲○○於原審審理中證稱：「（鄉長寫底價時你
      有無看到？是你看到還是鄉長拿給你看？）有，我站在辦
      公桌前看到」、「我在桌子前面，我把底價單送到他的前
      面，這個流程是我要送給他批的」等語綦詳（見原審卷(二)
      第122 、236 、238 頁）。又順益公司出售車輛有固定價
      格，不能隨意出高價投標，戊○○無法配合甲○○提高車
      價之要求，因此遂未按期投標，第一次開標因而流標，甲○○隨即向戊○○詢問何以未依約定前往投標，戊○○告
      以上情後，甲○○即教導戊○○可由順益公司先將車輛出
      售予其他車商，再以其他車商名義投標並提高投標金額之
      方式，即可達成提高車價之目的，又戊○○僅與甲○○聯
      繫，甲○○雖曾帶領戊○○去見過鄉長丙○○一次，甲○○介紹後，戊○○就向丙○○說「鄉長好」，丙○○回稱
      「好」，即結束會面離開鄉長室，並沒有說其他的話，戊○○只有在第2 次投標領取標單時見過乙○○，是由甲○○帶領到乙○○的辦公室，甲○○向戊○○介紹乙○○係
      春日鄉公所總務後，戊○○就說「總務好」，乙○○則沒
      有說任何話，領完標單戊○○就離開等事實，亦經證人戊○○於原審審理中陳述在卷（見原審卷(一)第283 、284 頁
      ）。依上開甲○○、戊○○所述之過程觀之，本件係同案
      被告甲○○自行規劃向戊○○收取回扣之事實，已至為明
      確。
  (四)、被告乙○○承辦公開招標作業時，曾先後2次將招標公文
      交由春日鄉公所承辦收發文業務之賴正雄，寄發屏東縣汽
      車商業同業公會等情，雖據證人賴正雄（即春日鄉公所之
      收發文人員）於檢察官偵查時及原審審理時證述綦詳（見
      偵查卷第169、170頁、原審卷(二)第112頁），並有春日鄉
      公所承辦案件登記簿1 份附卷足憑（見偵查卷第175頁）。
      惟證人賴正雄於屏東調查站調查時證稱：「據我回想，總
      務乙○○的發文，都是他拿函文來用印後，即行發送，故
      這兩份公文應該是他自己於用印後取走，並非由我寄送」
      、「通常發文，我並未特別註記是承辦人或由我寄送，實
      務上乙○○的發文，如同前述都是他自己寄送，我從未代
      渠寄送」等語（見偵查卷第147頁反面、第148頁）。證人
      己○○（即屏東縣汽車公會幹事）於本院審理中結證稱：
      「公會收文都要登載在收文簿，應該不會漏載，因招標的
      文件都會掛號，會有回執；凡是收文（不論掛號或平信）
      都會有登錄」、「收文簿沒有登載就是沒有收到」等語（
      見本院上更(一)卷第176 至177 頁），而依屏東縣汽車公會
      收文簿之登載，該公會於88年4 、5 月間並未收到上開春
      日鄉購車招標公告等文件，此有該收文簿在卷可按（見隨
      卷外放收文簿）；本件春日鄉公所亦未保留有將上開招標
      公告送達至屏東縣汽車公會之掛號回執，則證人己○○上
      開之證詞，與事實相符，應可採信；換言之，屏東縣汽車
      公會並未收到上揭春日鄉購車招標公告等文件之事實，應
      可認定。另被告乙○○所簽擬通知屏東縣汽車公會之招標
      公文，係層經該鄉公所秘書及鄉長審核及判行，並編列發
      文日期、字號及加蓋春日鄉公所關防之正式公文（見偵查
      卷第74 頁 、第75頁所附上述公文函稿影本二份），衡之
      常情，若證人賴正雄有將上揭春日鄉購車招標公告等文件
      以掛號寄至屏東縣汽車公會，春日鄉公所必存留有該掛號
      回執，而本件春日鄉公所亦未保留有將上開招標公告送達
      至屏東縣汽車公會之掛號回執之事實，亦為被告乙○○所
      不爭執，則本件春日鄉公所上開招標公告顯未以掛號寄送
      至屏東縣汽車公會之事實，亦堪認定。另依屏東縣政府95
      年12月11日屏府工發字第0950243524號函覆所附「台灣省
      各機關營繕工程投標須知及附件」（見本院上更(一)卷第15
      2 至161 頁），該投標須知亦僅規定「國內登記之廠商或
      聯合承攬之代表成員應以『掛號』、『快捷』郵件向郵局
      投寄標封，並於招標公告規定截止收件時間前，寄達主辦
      工程機關指定之專用信箱」，該投標須知及上揭附件「台
      灣省各機關營繕工程招標文件、圖說郵購處理要點」均未
      明文規定各主辦機關須以掛號方式寄達招標文件予有關單
      位。又依屏東春日鄉公所95年11月2 日春鄉財字第095000
      7824號函所附之「台灣省各機關營繕工程作業程序」（見
      本院上更(一)卷第81至82頁），亦僅規定「工程費在一定金
      額以上者刊登報紙2 天以上，並在主辦工程單位門首公告
      5 天，將報紙及公告送上級主管機關及審計機關，一定金
      額以下者，依照上級主管機關規定程序辦理，將公告副本
      抄送各業公會轉知會員參加」，亦未規定須以掛號方式送
      達招標公告等文件予各業公會。現行政府採購法（民國91
      年02月06日修正）亦未規定政府各機關承辦採購人員應以
      何方式交寄送達招標公告文件。則春日鄉公所之收發文人
      員賴正雄如以平信方式寄送上揭招標文件寄至屏東縣汽車
      公會，實難指為違法。再上開寄送屏東縣汽車商業同業公
      會招標公文，性質上僅係通知，依春日鄉公所公文郵寄處
      理方式，應是以平信寄送等情，已據證人賴正雄於檢察官
      偵查中陳述在卷（見偵查卷第170 頁）。是上開公文既僅
      以平信寄出，則於郵寄過程是否遺失，或收受郵件後漏未
      登載於收文簿，實無從查證，故尚難以屏東縣汽車商業同
      業公會收文登記簿未登載上開公文，遽行推認被告乙○○
      未寄發公文。本件縱認證人賴正雄上揭於檢察官偵查時及
      原審審理中之證詞係事後迴護被告乙○○之詞而不足採信
      ，應以證人賴正雄上揭於屏東調查站調查時之證詞為可採
      ，惟證人賴正雄上揭於屏東調查站調查時之證詞，僅能證
      明上揭寄至屏東縣汽車公會之招標等公文係由被告乙○○
      寄發之事實，尚不足執以認定同案被告甲○○上揭所為不
      利被告乙○○之證述為真實可信之補強證據，殊難執此推
      定乙○○有收受同案被告甲○○交付回扣1 萬元之犯行。
  (五)、又本件採購案在第2 次開標時，依投標之和公司所附營
      利事業登記證所載，和公司營業項目僅有汽車貨運業，
      無汽車買賣此一業務，依規定應不具備投標資格；惟上揭
      和公司營利事業登記證上之營業項目之文字記載，甚為
      細小，有該營利事業登記證影本附卷可憑（見偵查卷第15
      頁）；且卷內之和公司「工程投標資格審查單」之初核
      意見及複核意見欄均為空白，此亦有上揭工程投標資格審
      查單影本附卷可稽（見偵查卷第14頁）；況依卷內第二次
      比價、議價記錄表之記載，亦有監標人員即會計員郭秋月
      在場，此亦有上揭第二次比價、議價記錄表在卷可按（見
      偵查卷第16頁）；而監標人郭秋月亦未發現和公司依規
      定應不具備投標資格等情，亦據證人郭秋月於檢察官偵查
      中證述屬實（見偵查卷第171 頁）；準此，被告乙○○未
      發現「和公司營業項目僅有汽車貨運業，應不具備投標
      資格」，且未於上揭工程投標資格審查單內表示意見，均
      僅為行政疏失，亦難執此疏失即認定被告乙○○有公訴人
      所指收受回扣之犯行。
  (六)、再者，證人即共同被告甲○○於本院前審審理中陳稱：「
      是在鄉長室交給丙○○，當時沒有人在場」、「是在總務
      的辦公室交給乙○○，當時沒有人在場」等語（見本院上
      訴卷第50、51頁）。本件同案被告甲○○交付回扣予被告
      丙○○、乙○○時，既無人在場目睹，又同案被告甲○○
      上開指證被告丙○○、乙○○有收受其交付回扣之證述有
      上揭之瑕疵，卷內亦無其他確切之事證足以認定同案被告
      甲○○上揭所為不利被告乙○○之證述為真實可信之補強
      證據，本件自難依憑同案被告甲○○上揭所為不利被告丙○○、乙○○之證述而認定被告丙○○、乙○○有收受上
      述公訴人所指之回扣之犯行。
  (七)、至於公訴人另認被告甲○○僅為承辦人，因採購案之完成
      非其一人之力可獨立為之，上有鄉長即被告丙○○之決定
      採購車輛型式及底價，下有總務即被告乙○○之辦理公開
      招標業務，若無他人配合，實無法「層層突破」而順利取
      得回扣等情，惟此亦僅為公訴人依一般人觀念所為之推測
      意見，而承辦採購之公務人員經常有欺上瞞下之情形，亦
      事所常有，尚難以該推測即遽認被告丙○○、乙○○有自
      同案被告甲○○收取回扣之犯行。
  (八)、綜上所述，被告丙○○、乙○○上開所辯，尚屬可信；公
      訴人所執之證據，均無法採為認定被告丙○○、乙○○有
      收受回扣之犯罪證據，從而公訴人用以證明被告丙○○、
      乙○○犯罪之事證，尚未達於通常一般之人均不致於有所
      懷疑，而得確信其為真實之程度；此外，復查無其他積極
      確切證據足認被告丙○○、乙○○有共同收取回扣之犯行
      ，本件因不能證明被告丙○○、乙○○犯罪，自應為被告
      丙○○、乙○○無罪之諭知。
五、原審以不能證明被告丙○○、乙○○犯罪，而就被告丙○○
　　、乙○○部分為無罪之諭知，核無不合，檢察官上訴意旨，
 　 仍執前詞，指摘原判決此部分不當，為無理由，此部分應予
    駁回。
據上論結，應依刑事訴訟法第368 條、第369 條第1 項前段、第
364 條、第299 條第1 項前段，貪污治罪條例第2 條、第4 條第
1 項第3 款、第10條第1 項、第2 項、第17條，刑法第2 條第1
項、第11條前段、第132條第1項、第216條、第213條、第59 條
、第37條第2 項，修正前刑法第55條、第65條第2 項，判決如主
文。
本案經檢察官羅建勛到庭執行職務。
中　　華　　民　　國　　96　　年　　3　　月　　20 　　日
                  刑事第四庭  審判長法  官  蕭權閔
                                    法  官  陳吉雄
                                    法  官  吳進寶
以上正本證明與原本無異。
被告丙○○、乙○○不得上訴。
被告甲○○、檢察官如不服本判決應於收受本判決後10日內向本
院提出上訴書狀，其未敘述上訴理由者，並得於提起上訴後10日
內向本院補提理由書狀（均須按他造當事人之人數附繕本）「切
勿逕送上級法院」。
中　　華　　民　　國　　96　　年　　3　　月　　20 　　日
                                    書記官  林淑敏
附錄本件判決論罪科刑法條：
貪污治罪條例第4 條第1 項第3 款：
  有下列行為之一者，處無期徒刑或十年以上有期徒刑，得併科
  新臺幣一億元以下罰金：
  三  建築或經辦公用工程或購辦公用器材、物品，浮報價額、
      數量、收取回扣或有其他舞弊情事者。
刑法第132 條第1 項
  公務員洩漏或交付關於中華民國國防以外應秘密之文書、圖畫
  、消息或物品者，處3 年以下有期徒刑。
刑法第213條
　公務員明知為不實之事項，而登載於職務上所掌之公文書，足
  以生損害於公眾或他人者，處一年以上七年以下有期徒刑。
刑法第216條
　行使第二百十條至第二百十五條之文書者，依偽造、變造文書
  或登載不實事項或使登載不實事項之規定處斷。
